【裁判字號】    99,重上更(二),28
【裁判日期】    990630
【裁判案由】    強盜
【裁判全文】
臺灣高等法院高雄分院刑事判決    99年度重上更(二)字第28號
上  訴  人
即  被  告  乙○○
選任辯護人  鄭勝智律師
            許明德律師
上列上訴人因被告強盜案件，不服臺灣屏東地方法院93年度訴字
第668 號中華民國94年1 月7 日第一審判決（起訴案號：臺灣屏
東地方法院檢察署93年度偵緝字第169 號），提起上訴，判決後
經最高法院發回更審，本院判決如下：
    主  文
原判決撤銷。
乙○○共同意圖為自己不法之所有，以恐嚇使人將本人之物交付
，處有期徒刑壹年陸月，減為有期徒刑玖月。
    事  實
一、乙○○與行為時已滿18歲之丙○○共同意圖為自己不法之所
    有，以恐嚇使人將本人之物交付之犯意聯絡，於民國（下同
    ）93年3 月12日凌晨3 時50分許，由乙○○騎乘其所使用之
    車號不詳之輕型機車，後載丙○○，從屏東縣屏東市○○路
    尾隨騎乘車號PYM-895 號重型機車之甲○○，至屏東縣屏東
    市○○路360 號前，趁甲○○剛將機車停好熄火，鑰匙仍未
    取走尚坐於機車上之際，乙○○即下車，由丙○○騎機車在
    旁把風，乙○○持機車大鎖走近甲○○，對甲○○恫稱「怎
    樣，不然你要怎樣」等語，致使甲○○心生畏懼，而將機車
    及置放於機車腳踏板上之皮包交付給乙○○，而站在一旁，
    乙○○取得上開機車及皮包（內有甲○○所有之國民身分證
    、健保卡、駕照、學生證各1 張、提款卡2 張、現金新台幣
    800 元、行動電話1 支、金腳鍊1 條、存摺1 本、印章1 個
    及筆記本1 本）後，即與丙○○分騎2 部機車至屏東縣屏東
    市○○路大水溝會合，平分所得現金，因甲○○機車太舊，
    乃將機車及皮包內其他物品棄置於排水溝內（事後經警於93
    年3 月12日中午12時20分許在瑞光路產業道路排水溝尋獲後
    發還給甲○○，甲○○並至現場找回皮包、腳鍊、存摺、印
    章、筆記本等物，惟其餘物品未尋獲）。嗣於93年3 月13日
    凌晨5 時50分許，丙○○騎乘另於同日凌晨2 時19分許，與
    綽號「興仔」之人搶奪而來之張馨尹所使用之車號ND6-219
    號重型機車，在屏東縣屏東市○○路統一超商前撥打公用電
    話時，為警盤查查獲，並依丙○○（丙○○部分經本院以96
    年上更(一)字第403 號判決認係犯攜帶兇器搶奪罪判刑確定）
    之供述循線查知上情。
二、案經屏東縣警察局屏東分局報告臺灣屏東地方法院檢察署檢
    察官偵查起訴。
    理  由
壹、證據能力部分：
一、按被告以外之人於審判外之陳述，雖不符前4 條（即刑事訴
    訟法第159 條之1 至159 條之4 ）之規定，而經當事人於審
    判程序同意作為證據，法院審酌該言詞陳述或書面陳述作成
    時之情況，認為適當者，亦得為證據，刑事訴訟法第159 條
    之5 第1 項定有明文。本件被害人甲○○於警詢中之證述，
    對被告乙○○而言，雖係審判外之陳述，惟檢察官、被告乙○○及其選任之辯護人均同意得為證據（見本院重上更(二)字
    第28號第105 頁）。本院審酌上開證據之作成並無違法或不
    當之情事，認定犯罪事實所必要，依上引刑事訴訟法之規定
    ，認所為審判外陳述有證據能力。
二、被告以外之人於偵查中向檢察官所為之陳述，除顯有不可信
    之情況者外，得為證據，刑事訴訟法第159 條之1 第2 項亦
    有明文。又詰問權係指訴訟上當事人有在審判庭輪流盤問證
    人，以求發現真實，辨明供述證據真偽之權利，其於現行刑
    事訴訟制度之設計，以刑事訴訟法第166 條以下規定之交互
    詰問為實踐，屬於人證調查證據程序之一環；與證據能力係
    指符合法律所規定之證據適格，而得成為證明犯罪事實存在
    與否之證據資格，性質上並非相同。偵查中檢察官為蒐集被
    告犯罪證據，訊問證人旨在確認被告嫌疑之有無及內容，與
    審判期日透過當事人之攻防，調查證人以認定事實之性質及
    目的，尚屬有別。偵查中訊問證人，法無明文必須傳喚被告
    使之得以在場，刑事訴訟法第248 條第1 項前段雖規定：「
    如被告在場者，被告得親自詰問」，事實上亦難期被告有於
    偵查中行使詰問權之機會。此項未經被告詰問之被告以外之
    人於偵查中向檢察官所為之陳述，依刑事訴訟法第159 條之
    1 第2 項之規定，原則上屬於法律規定為有證據能力之傳聞
    證據，於例外顯有不可信之情況，始否定其得為證據。是得
    為證據之被告以外之人於偵查中所為之陳述，因其陳述未經
    被告詰問，應認屬於未經合法調查之證據，並非無證據能力
    ，而禁止證據之使用。此項詰問權之欠缺，非不得於審判中
    由被告行使以補正，而完足為經合法調查之證據。倘被告於
    審判中捨棄詰問權，或證人客觀上有不能受詰問之情形，自
    無不當剝奪被告詰問權行使之可言（最高法院96年台上字第
    4064號判決意旨參照。再者，刑事訴訟法第158 條之3 規定
    ：「證人、鑑定人依法應具結而未具結者，其證言或鑑定意
    見，不得作為證據。」所謂「依法應具結而未具結者」，係
    指檢察官或法官依刑事訴訟法第175 條之規定，以證人身分
    傳喚被告以外之人（證人、告發人、告訴人、被害人、共犯
    或共同被告）到庭作證，或雖非以證人身分傳喚到庭，而於
    訊問調查過程中，轉換為證人身分為調查時，此時其等供述
    之身分為證人，則檢察官、法官自應依本法第186 條有關具
    結之規定，命證人供前或供後具結，其陳述始符合第158 條
    之3 之規定，而有證據能力。若檢察官或法官非以證人身分
    傳喚而以告發人、告訴人、被害人或共犯、共同被告身分傳
    喚到庭為訊問時，其身分既非證人，即與「依法應具結」之
    要件不合，縱未命其具結，純屬檢察官或法官調查證據職權
    之適法行使，當無違法可言。而前揭不論係本案或他案在檢
    察官面前作成未經具結之陳述筆錄，係屬被告以外之人於偵
    查中向檢察官所為之陳述，本質上屬於傳聞證據，基於保障
    被告在憲法上之基本訴訟權，除該被告以外之人死亡、身心
    障礙致記憶喪失或無法陳述、滯留國外或所在不明而無法傳
    喚或傳喚不到、或到庭後拒絕陳述等情形外，如已經法院傳
    喚到庭具結而為陳述，並經被告之反對詰問，前揭非以證人
    身分而在檢察官面前未經具結之陳述筆錄，除顯有不可信之
    情況者外，得為證據，並應於判決內敘明其符合傳聞證據例
    外之理由；又前揭非以證人之身分在審判中之陳述筆錄，倘
    該被告以外之人已經法院以證人身分傳喚到庭並經具結作證
    ，且由被告為反對詰問，或有前揭傳喚不能或詰問不能之情
    形外，該未經具結之陳述筆錄因屬審判上之陳述，自有證據
    能力（最高法院96年度台上字第3527號判決意旨參照）。本
    件共犯丙○○於檢察官偵查中經具結後所為陳述；被害人甲○○於檢察官偵查中以被害人之身分所為陳述，對被告乙○○而言，雖亦係審判外之陳述，惟依卷存之證據，渠等於偵
    查中所為證述並無任何有顯不可信之情事，是上開證人在檢
    察官偵訊時所為陳述自得作為證據，且渠等於法院審理後亦
    已經到庭接受詰問，被告乙○○之詰問權已獲得保障，亦屬
    經合法程序調查而取得之證據，自有證據能力。
三、按除刑事訴訟法第159 條之1 至159 條之3 情形，且顯有不
    可信之情況外，公務員職務上製作之紀錄文書、證明文書亦
    得為證據，刑事訴訟法第159 條之4 第1 款定有明文。本件
    卷附車輛竊盜、車牌失竊資料個別查詢報表─查詢車輛認可
    資料（見警卷第25頁）雖係電腦列印資料，惟該電腦所儲存
    之資料係由監理機構之公務員所輸入儲存，所儲存者係失蹤
    車輛之相關資料、失蹤時間、地點等，是上查詢車輛認可資
    料係公務員職務上所製造之證明文書，且無顯不可信之情況
    ，依上引刑事訴訟法之規定，自有證據能力。
四、被告以外之人於審判外之陳述，雖不符前四條之規定，而經
    當事人於審判程序同意作為證據，法院審酌該言詞陳述或書
    面陳述作成時之情況，認為適當者，亦得為證據。當事人、
    代理人或辯護人於法院調查證據時，知有第159 條第1 項不
    得為證據之情形，而未於言詞辯論終結前聲明異議者，視為
    有前項之同意，刑事訴訟法第159 條之5 定有明文。卷附被
    害人甲○○領回機車所出具之贓物認領保管單（見警卷第26
    頁）對被告乙○○而言，雖係審判外之書面陳述，惟檢察官
    、被告乙○○及其選任之辯護人於本院審理時經提示提及告
    以要旨後，均表示無意見，本院審酌該保管單作成過程並無
    違法之情事，以之作為認定本件犯罪事實之一部分，尚屬適
    當，依上引刑事訴訟法之規定，亦有證據能力。
貳、實體部分：
一、訊據上訴人即被告乙○○矢口否認有何恐嚇取財之犯行，辯
    稱：案發當日伊在家裡睡覺，並未與丙○○共同對被害人甲○○搶奪或恐嚇取財，伊於原審坦承犯行是被逼的，不認識
    的人要我扛責任，證人丙○○於檢察官偵查中供稱：「伊於
    93年3 月11日晚上打電話跟伊聯絡，但經檢察官調閱通聯記
    錄結果，丙○○並未與伊聯絡，所述顯然不實」云云。
二、經查：
  (一)按被告之自白，非出於強暴、脅迫、利誘、詐欺、疲勞訊問
    、違法羈押或其他不正之方法，且與事實相符者，得為證據
    」、「被告陳述其自白係出於不正之方法者，應先於其他事
    證而為調查。該自白如係經檢察官提出者，法院應命檢察官
    就自白之出於自由意志，指出證明之方法」，按刑事訴訟法
    第156 條第1 項、第3 項固定有明文。本件被告乙○○雖辯
    稱：「伊於原審行準備程序時雖然認罪，惟係受人脅迫要求
    認罪，為了工作及家人才認罪」云云。被告乙○○選任辯護
    人亦辯稱：丙○○甫交保後，就到屏東市○○街7 號找被告
    乙○○，丙○○叫乙○○到住處對面之城隍廟口前對乙○○
    稱：「若被害人指認你，你就承認擔下來」等語，隔不到一
    星期，有三名陌生男子在被告乙○○住處附近之便利商店前
    面，將被告乙○○攔下，以兇狠口氣脅迫被告乙○○稱：「
    你最好照丙○○所說的承認，擔下來」云云。而如後所述，
    被告乙○○所為認罪係在原審行準備程序中，上開自白既非
    由檢察官提出，依上引刑事訴訟法，自應由被告乙○○負舉
    證責任，經本院於行準備程序時命其選任辯護人查報相關事
    證供本院調查，惟迭未提出，僅以書狀陳稱：「丙○○於檢
    察官偵查中稱『伊交保出去後乙○○有說過若被害人有出庭
    指認他，他就會承認』等語，此一陳述核與被告乙○○所持
    之辯解相符；再者，丙○○於開庭當日另具狀聲明請求被害
    人出面指認乙○○，而檢察官果於同年8 月10日傳喚被害人
    甲○○，被害人甲○○果於檢察官偵查中指認被告乙○○；
    惟本件案發時係93年3 月12日，案發12日後，檢察官曾詢及
    被害人甲○○有無看到二名歹徒之長相，被害人甲○○當時
    答以：『沒有，他們有帶口罩，且有戴安全帽』，詎於案發
    5 個月後，即93年8 月10日在檢察官偵查中，其竟指稱：『
    在庭的被告就是當日下去搶我的人，當時他有戴口罩及安全
    帽，但沒有遮著眉毛及眼睛，所以我確認是他』，是被害人
    甲○○是否受到不當之誤導或與丙○○有所接觸，顯然可疑
    」云云（見本院重上更(二)字第28號第45頁背面）。惟證人丙○○係於93年5 月25日具保停止羈押，此經本院調取證人丙○○被訴搶奪等案全部卷證查閱無訛。而其於本院審理時固
    證稱：「交保後有跟被告乙○○見面，告以其已東窗事發，
    就自己承認，伊並未強迫被告乙○○承認，亦未找少年去被
    告乙○○家要他擔下來，請求檢察官傳訊被害人甲○○之聲
    明狀係其所寫，但沒有跟被害人甲○○聯絡過，被害人甲○○事後於檢察官傳訊到庭後何以指認被告乙○○，伊不清楚
    」等語（見本院重上更(二)字第28號第76頁背面），亦否認有
    與被害人甲○○接觸，除此之外，亦無確切之證據足證明其
    本身或有鳩集不詳之少年對被告乙○○施壓認罪。再者，被
    害人甲○○上開事隔多月後所為指述固然與其先前之證迴異
    ，殊屬可疑，然證人丙○○既未與被害人甲○○接觸，則其
    事後所證亦不足證明係證人丙○○對被告乙○○施壓後與之
    所為勾串，是被告乙○○辯稱所為自白非出於自由意志云云
    ，尚屬不能證明，應無可採。
  (二)被害人甲○○於警詢時證稱：「（你因何事至派出所製作筆
    錄？）我因機車遭搶所以至派出所報案」、「（你被搶之機
    車車籍？）車號PYM-895 號重型機車，光陽牌」、「（歹徒
    有幾人？作案方式？）歹徒兩人，當我騎PYM-895 號機車到
    達我現住處屏東市○○里○○路360 號前，我停好車要打開
    大門時，就有一名歹徒站在我旁，然後就直接把我機車騎走
    ，另一名歹徒則騎機車停在路邊未熄火把風，兩人一前一後
    騎走」、「（除了損失機車外是否還有其他財物？）我放於
    機車把手上之皮包一併被帶走，皮包內有我郵局存摺、印章
    、身分證、提款卡、現金新台幣800 元及諾其亞手機一支，
    號碼為0000000000號」、「（損失金額？）機車價值約3 萬
    元，手機5000元、現金800 元」等語（見警卷第23頁）；於
    檢察官偵查中亦證稱：「我當時騎機車，對方是兩個人共騎
    一部機車，其中一個人高高瘦瘦的拿了一個機車大鎖過來我
    這裡，當時我剛把機車熄火，但還坐在機車上，他說『不然
    妳要怎樣』，我因為害怕就躲到旁邊，他就把機車騎走了，
    當時我皮包放在機車把手上，他也一併帶走」等語（見偵查
    卷第14頁）；於原審審理中證稱：「（被搶的過程如何？）
    我在從瑞光夜市○○○路上，歹徒他們看到我，就騎很慢，
    我就快騎超過他們，我往廣東路騎，再轉到中山路，就在我
    家中山路360 號前面，我已經回到家，我把機車熄火，並將
    機車支撐架架好，人還坐在機車上，鑰匙還沒有拿下來，要
    拿遙控器開家裡的門，一個歹徒騎機車停在旁邊，《另一個
    歹徒》就拿大鎖跑到我旁邊，並用國語說：『怎樣，不然你
    要怎樣』，我就站起來，站在機車旁邊，後來《一個歹徒》
    就發動我的機車並騎走。我的車上全部的東西包含手提袋都
    被他們一起載走」、「（當時歹徒除了說：『怎樣，不然你
    要怎樣』外，有無說其他的話？）無，只是手上握著大鎖晃
    ，很囂張的樣子」、「（當時你有無反抗，或有無講任何話
    ？）無」、「（當時為何沒有反抗？）我怕他們打我」、「
    （妳被搶的財物有沒有找回來？）之後我有看到我的手提袋
    ，裡面存摺、印章都在，但錢包、車箱大鎖、鑰匙都不見了
    ，我的機車隔一、二天在瑞光路大水溝被找到，是路人看到
    歹徒推機車下去，再去警局報案，警察通知我」等語（見原
    審卷第27至31頁）；此外，復有車輛竊盜、車牌失竊資料個
    別查詢報表- 查詢車輛認可資料、經被害人甲○○領回機車
    所出具之贓物認領保管單在卷可資佐證（見警卷第25頁、第
    26頁）。是被害人甲○○於事實欄所載之時地停車後，遭一
    名不詳歹徒持機車大鎖在其面前搖晃，並出言恫嚇，致其心
    生畏懼而交付機車等財物，另名歹徒則騎機車在旁把風接應
    等事實，堪以認定。
  (三)證人即共犯丙○○於原審審理時證稱：「我有於93年3 月12
    日凌晨，與乙○○在屏東市○○路搶甲○○的皮包；我們騎
    機車跟在被害人甲○○的機車後面…，到那邊的時候，乙○○就下車了，我在車上等…，被害人甲○○下車，乙○○就
    把她的機車騎走了，我騎我們原來共乘的機車離開現場」、
    「（乙○○當時下車時手上有無拿什麼？）機車大鎖」」等
    語（見原審卷第73頁）；於檢察官偵查中亦證稱：「（93年
    3 月12日到底是與誰行搶？）12日是與乙○○」、「（有沒
    有與乙○○在93年3 月12日3 時5 分在屏東市○○路360 號
    前搶奪甲○○所有機車及皮包？）是，因為我缺錢花用，就
    提議行搶，乙○○是我朋友，我二人當天騎乙○○之機車尾
    隨被害人到她家，趁陳女下車鑰匙未拔時，乙○○手中拿著
    機車大鎖走過去，趁機騎走機車及取走放在機車把手上之皮
    包，我們二人分別騎機車至瑞光路大水溝會合，我們將皮包
    內現金800 多元平分，機車及皮包丟入瑞光路水溝內」等語
    （見偵緝卷第39頁、偵查卷第5-6 頁）。而被告乙○○於原
    審準備程序時亦供稱：「（對起訴書之犯罪事實是否認罪？
    ）我認罪，我們剛開始拿機車大鎖接近甲○○時只是要嚇她
    ，後來看到她的皮包在車上，才把皮包搶走，丙○○看上她
    的車，本來要把甲○○嚇跑，要騎她的車去搶劫…，我們當
    時拿大鎖過去，跟她講『不然妳要怎樣』，其他話都沒有說
    ，之後就把車騎走，甲○○被我們嚇得站到旁邊，我們走過
    去，她就自已把機車交過來」等語（見原審卷第13至14頁）
    。被告乙○○上開所述之犯罪經過，核與證人甲○○及丙○○上開所證大致相符，且衡諸常情，被告乙○○如未參與，
    何能為如此詳細之供述，是其上開自白顯與事實相符，堪可
    採信，被告乙○○事後翻異前供，否認犯行，應無可採。
  (四)證人丙○○關於被告乙○○與其聯絡作案之經過，先則證稱
    ：「乙○○用公用電話打我的門號0000000000號行動電話，
    時間是3 月12日凌晨12點多（按應係凌晨零時至1 時許之間
    ）」等語（見偵查卷第15頁），嗣經檢察官調取該門號行動
    電話於93年3 月12至13日之通聯紀錄，發現並無其所稱之通
    聯紀錄，有通聯紀錄在卷可憑（見偵查卷第23至25頁）；經
    檢察官再訊以被告乙○○與其聯絡時間，又改稱：「是93年
    3 月11日晚間快12點打的電話」等語（見偵查卷第46頁），
    檢察官乃再調取該門號行動電話於93年3 月11日之通聯紀錄
    ，亦未發現有其所稱之通聯紀錄（見偵查卷第66至67頁）。
    其於原審審理中又證稱：「係利用網路與乙○○聯絡」等語
    （見原審卷第76頁），是其所述雖有前後歧異及瑕疵存在，
    惟所述之基本事實均屬相同，且經檢察官提示前開通聯紀錄
    ，並訊以為何無其所述之通聯紀錄存在？證人丙○○仍堅稱
    ：「我交保出去後，乙○○有說過若是被害人有出庭指認他
    ，他就會承認；還有在13日我被抓那天早上，被告打電話給
    我，我告訴他，我人在警察局，被告有來警察局把我的手機
    拿回去，後來警察說要拿手機，我就用警察局的電話打給他
    ，要他把我的手機拿回來，可查通聯紀錄」等語（見偵緝卷
    第39頁）；其於本院審理時亦為相同之證述（見本院重上更
    (二)字第28號卷第75頁反面）。按證人丙○○係於93年3 月13
    日5 時50分許，被警察查獲，並於查獲後至同日14時35分許
    ，均在警局接受詢問及製作筆錄，此有警詢筆錄可參，惟其
    所使用之行動電話，則於93年3 月13日9 時29分及30分左右
    ，有兩次使用屏東縣警察局屏東分局之門號0000000 號電話
    撥入前開門號0000000000號行動電話，有通聯紀錄及中華電
    信資料查詢單在卷可憑（見偵查卷第22頁、偵緝卷第44頁）
    。被告乙○○於本院前審亦供稱：「93年3 月13日早上5 點
    多，我打電話給證人丙○○，約他出來，在屏東市中山公園
    附近的超商見面，我到達該處時，有位少年說證人丙○○被
    警察抓去，我有到警察局去」等語（本院上訴卷第59頁），
    足見證人丙○○所述，被告乙○○有至警察局拿走其手機一
    事，應係可信，益徵被告乙○○確有可與證人丙○○聯絡之
    方式存在，否則，如何知悉證人丙○○係在何處之警局製作
    筆錄，並前往取走證人丙○○所使用之手機。再參以被告乙○○供稱：「丙○○的行動電話常常換來換去」等語（本院
    上訴卷第59頁），是證人丙○○關於被告與其聯絡之方式，
    陳述雖有歧異及瑕疵，尚難認其關於有共同強取被害人甲○○財物之指述為不實，而得為被告乙○○有利之認定。
  (五)證人即被告母親丁○○於本院前審審理中雖證稱：「乙○○
    在案發當天有在家睡覺」云云（見本院上訴卷第56-57 頁）
    。依其所證，當日除見到乙○○在家中睡覺外，亦知道乙○○在清晨5 點多時有外出，後來伊問乙○○為何外出？乙○○稱是去打電話給丙○○及丙○○發生搶奪的事情等語（見
    本院上訴卷第56至57頁）。惟證人丁○○與被告乙○○係母
    子關係，所證難免偏頗，且所證核與被告乙○○於原審行準
    備程序時所為自白不符，足見證人丁○○所述93年3 月12日
    有見到被告乙○○在家中睡覺，顯非事實，不足為被告乙○○有利之認定。又丁○○於本院審理時另證稱：「（你看到
    丙○○那天，丙○○跟乙○○在講什麼？）我不曉得他們的
    談話內容，乙○○也沒有跟我講，只跟我說那個人是丙○○
    」、「（乙○○關於這個案子有無跟你談過他是冤枉的，還
    是他有做？）乙○○只跟我說這個案子是丙○○搶的」等語
    （見本院重上更(二)卷第28號卷第74頁），亦不足以證明被告
    乙○○係遭恐嚇而自白犯行，是其此部分所證亦不足為被告
    乙○○有利之認定。
  (六)證人即警員鄭俊俍於本院審理時證稱：乙○○到派出所的事
    情因時間已久，沒印象等語。證人即警員林坤泰、謝文鋒於
    本院審理時分別證稱：沒有印象乙○○到刑事組的事，乙○○到派出所拿手機的事情已無印象了等語（見本院重上更(二)
    字第28號卷第103-105 頁）。惟被告乙○○確有前往派出所
    探望證人丙○○之事實，業據被告乙○○自承在卷（見本院
    重上更(二)字第28號第77、109 頁），是尚難執此認證人丙○○證稱被告乙○○有前往派出所拿手機被警員發現等語為不
    實，而認其所證不可採。
  (七)按強盜罪係以意圖為自己或第三人不法所有，以強暴、脅迫
    、藥劑、催眠術或他法，致使不能抗拒而取他人之物或使其
    交付，為構成要件。所謂「致使不能抗拒」，係指行為人所
    施用之強暴、脅迫等非法方法，在客觀上足使被害人喪失意
    思自由，並達於不能抗拒之程度者而言；倘未達於此程度，
    因被害人主觀上之畏懼，不敢出而抵抗，任其取得財物者，
    除合於搶奪、恐嚇取財等罪之要件，應論以該等罪名外，要
    難以強盜罪相繩（最高法院96年台上字第6575號判決意旨參
    照）。又恐嚇取財與強盜罪，二者就其同具有不法得財之意
    思，及使人交付財物而言，固無異趣，但就被害人是否達於
    不能抗拒程度，則有不同。又恐嚇取財罪，其恐嚇行為雖不
    以將來之惡害通知為限，即以目前之危害相加，亦屬之。如
    其強暴、脅迫行為，已使被害人喪失意思自由，達於不能抗
    拒之程度，則應構成強盜罪，此亦有最高法院98年台上字第
    7081號判決意旨可資參照。本件案發時間固為深夜時分，被
    害人甲○○當時雖形單影隻，且係年僅20歲之女子，而被告
    乙○○與共犯丙○○兩人係年輕力壯之男子；而證人丙○○
    於其被訴搶奪罪在原審審理時供稱：「案發時現場附近之路
    上沒有行人，附近房屋之大門均已關上」等語（見原審少連
    訴字第36號卷第95頁）；參以被告乙○○手持機車大鎖走向
    被害人，而證人丙○○則騎機車在旁把風，依社會一般通念
    判斷，該脅迫行為客觀上雖可能抑制被害人之意思自由。惟
    如上所述，被害人即證人甲○○於檢察官偵查中證稱：我當
    時是騎機車，對方是兩個人共騎一部機車，其中一個高高瘦
    瘦的拿了一個機車大鎖過來我這邊，他說不然你要怎樣，我
    因為害怕，就躲到旁邊…，沒有對我施用暴力，他的大鎖只
    是拿在手上，並無作勢要攻擊我」，嗣於原審亦證稱：「我
    把機車熄火，並將機車支撐架架好，人還坐在機車上，鑰匙
    還沒拿下來，要拿遙控器開家裡的門，一個歹徒騎機車停在
    旁邊，另一個就拿大鎖跑到我旁邊，並用國語說『怎樣，不
    然你要怎樣』，我就站起來，站在機車旁邊…」、「（歹徒
    接近你時，你坐在機車上，你後來為何要下車？）因為歹徒
    離我很近，我不曉得他要幹嘛，所以我下車，我下車是為了
    要離他遠點」等語（見原審卷第25-31 頁）。依證人甲○○
    上開證述觀之，被告乙○○上開舉止僅帶有恫嚇之性質，應
    尚未達到使被害人甲○○之意思自由喪失之程度，自與強盜
    罪之構成要件尚有未合，要難以強盜罪相繩，而應僅構成恐
    嚇取財罪。
  (八)共犯丙○○雖經本院以96年上更(一)字第403 號判決認係犯攜
    帶兇器搶奪，有判決在卷可憑（見本院重上更(二)字第28號卷
    第17-35 頁）。惟被告乙○○當時既係手持機車大鎖上前接
    近被害人甲○○，而丙○○係乘坐被告乙○○之機車且於被
    告乙○○揮舞機車大鎖時在旁，則渠等顯非欲趁人不備之方
    式搶奪他人之財物至明，證人丙○○亦應有此認識，是被告
    乙○○與丙○○間就上開持機車大鎖欲恐嚇被害人甲○○，
    使之交付財物有默示之犯意聯絡無訛。
  (九)綜上所述，被告乙○○事後翻異前供，否認犯行應係飾卸之
    詞，委無可採，其前開犯行已堪認定。
三、被告乙○○行為後之刑法業於94年2 月2 日修正公布，95年
    7 月1 日起施行，而刑法第28條關於共同正犯之規定，由原
    條文：「2 人以上共同實施犯罪之行為者，皆為共同正犯」
    ，修正為：「2 人以上共同實行犯罪之行為者，皆為共同正
    犯」，係將「實施」一語修正為「實行」，揆諸其修正理由
    ，在於修正共同正犯之參與類型，確定在「實行」概念下之
    共同參與行為，始能成立共同正犯，而排除「陰謀共同正犯
    」及「預備共同正犯」，是修正後成立共同正犯之要件較為
    嚴格，而有利於行為人。而如後所述，本件被告乙○○與丙○○間，有犯意聯絡及行為分擔，應論以共同正犯，自應適
    用修正後刑法第28條對於被告乙○○較為有利。核被告乙○○所為，係犯刑法第346 條第1 項之恐嚇取財罪。公訴人認
    係攜帶兇器搶奪罪，尚有未洽，惟起訴之社會基本事實相同
    ，自應變更起訴法條而為審理判決。被告乙○○與與丙○○
    就上開犯行有共同之犯意聯絡及行為之分擔，應依刑法第28
    條之規定，論以共同正犯。
四、原審認被告乙○○犯罪事證明確，據以論罪科刑，固非無見
    ；惟被告乙○○所為在客觀上尚未達於使被害人甲○○不能
    抗拒之程度，尚難論以強盜罪，原判決論以攜帶兇器強盜罪
    ，尚有未洽。被告乙○○上訴意旨否認犯行，指摘原判決不
    當，固無理由，惟原判決既有上開可議，自應由本院將原判
    決撤銷改判。爰審酌被告乙○○適值青壯之年，不知憑己力
    謀生，竟以攜帶機車大鎖恐嚇之手法使人交付財物，且係於
    深夜為之，除對社會治安構成重大威脅外，並造成被害人精
    神上重大之傷害，復迄未與被害人達成和解賠償損害，被害
    人事後已取回部分財物等一切情狀，量處有期徒刑1 年6 月
    。又被告乙○○犯罪時間在中華民國96年4 月24日以前，雖
    所犯為刑法第346 條第1 項之恐嚇取財罪，惟所宣告之刑未
    逾1 年6 月，合於中華民國96年罪犯減刑條例第3 條第15款
    之規定，爰依同條例第2 條第1 項第3 款之規定，減輕其刑
    2 分之1 ，即減為有期徒刑9 月。被告乙○○持以犯罪所用
    之機車大鎖一支，因未據扣案，亦無證據足認該大鎖為被告
    乙○○或共犯丙○○所有，爰不予宣告沒收。
據上結論，應依刑事訴訟法第369 條第1 項前段、第364 條、第
299 條第1 項前段、第300 條，刑法第2 條第1 項、第28條、第
346 條第1 項，中華民國96年罪犯減刑條例第2 條第1 項第3 款
、第7 條，判決如主文。
本案經檢察官陳宗吟到庭執行職務。
中    華    民    國    99    年    6     月    30    日
                  刑事第四庭    審判長法  官  蕭權閔
                                      法  官  陳吉雄
                                      法  官  李嘉興
以上正本證明與原本無異。
如不服本判決應於收受本判決後10日內向本院提出上訴書狀，其
未敘述上訴理由者，並得於提起上訴後10日內向本院補提理由書
狀（均須按他造當事人之人數附繕本）「切勿逕送上級法院」。
中    華    民    國    99    年    6     月    30    日
                                      書記官  唐奇燕
附錄本件判決論罪科刑法條：
刑法第346條
意圖為自己或第三人不法之所有，以恐嚇使人將本人或第三人之
物交付者，處六月以上五年以下有期徒刑，得併科一千元以下罰
金。
以前項方法得財產上不法之利益，或使第三人得之者，亦同。
前二項之未遂犯罰之。

司法院資訊處製作；財團法人民間司法改革基金會備份。
